最高法院刑事判決　　　　　　九十六年度台上字第五一三六號
上　訴　人　福建高等法院金門分院檢察署檢察官
被　　　告　甲○○
　　　　　　乙○○
共　　　同
選任辯護人　蔡雲璽律師
　　　　　　簡旭成律師
上列上訴人因被告等貪污案件，不服福建高等法院金門分院中華
民國九十五年九月二十日第二審判決（九十五年度上訴字第二號
，起訴案號：福建金門地方法院檢察署九十四年度偵字第二一八
號），提起上訴，本院判決如下：
    主  文
上訴駁回。
    理  由
按刑事訴訟法第三百七十七條規定，上訴於第三審法院，非以判
決違背法令為理由，不得為之。是提起第三審上訴，應以原判決
違背法令為理由，係屬法定要件。如果上訴理由狀並未依據卷內
訴訟資料，具體指摘原判決不適用何種法則或如何適用不當，或
所指摘原判決違法情事，顯與法律規定得為第三審上訴理由之違
法情形，不相適合時，均應認其上訴為違背法律上之程式，予以
駁回。本件檢察官上訴意旨略稱：(一)、被告甲○○於民國九十三
年三月，擔任金門縣議會議員期間，並非初次購買０．７５Ｌ黃
金龍高粱酒（下稱公關酒），金門縣議會循例於九十三年一月十
九日，行文金門縣政府所屬金門酒廠實業股份有限公司（下稱金
酒公司），要求價購九十三年春節家戶用之公關酒，金酒公司將
價購案陳報金門縣政府後，金門縣政府以府財務字第０九三００
０四０二八號函覆明示「准予備查，並請轉知議會自律嚴禁本案
酒品流入市面，以杜困擾」，金酒公司以酒營字第０九三０００
０六五二號函覆金門縣議會時，同時檢送金門縣政府上開函文予
以重申。而轉賣公關酒其暴利甚鉅，如可將公關酒流入市面，無
異將金酒公司之公有財產交付議員販賣牟利。甲○○取得回函後
僅交付新台幣（下同）十萬元，即交代被告乙○○前往購買公關
酒，顯見其自始即已處分該批公關酒，且依翁國土所供述之內容
，足見被告二人於購得公關酒後即於同日出售，被告二人所為自
該當圖利罪之構成要件，乃原判決為被告二人無罪之諭知，於法
有違。(二)、原判決論述被告二人辯解各情，不足採信，並非無據
。而甲○○擔任金門縣縣議員，為依據法令從事公務之人，自應
遵守公務員服務法第六條「公務員不得假借權力，以圖本身或他
人之利益」，及宣誓條例第六條第一款「代表人民依法行使職權
，不徇私舞弊，不營求私利」之規定。本件出售公關酒雖非金門
縣縣議員主管或監督之職務，然仍係縣議員利用其公務上之身分
及需求，向金門縣政府所屬金酒公司爭取得之公關用品。且金酒
公司係金門縣政府所屬單位，其直接受制於議員集體性之潛在性
壓力，並對金酒公司之營運有顯著性之影響，此徵諸一般金門縣
民與縣議員購買公關酒數量之差異，至為顯然。被告二人竟仍為
起訴書所載之犯行，自係犯貪污治罪條例第六條第一項第五款之
圖利罪，乃原判決為被告二人無罪之諭知，於法有違等語。惟查
原判決以公訴意旨略稱：甲○○於九十一年三月至九十三年六月
間，擔任金門縣議會議員，係依據法令從事公務之人員，因金門
縣議會以議長、副議長及各議員春節期間公關之需，於九十三年
一月十九日，行文金酒公司要求價購公關酒，包括甲○○所購一
百六十打在內共一千七百六十打。嗣經金酒公司將上開公關酒價
購案陳報金門縣政府，金門縣政府於同年月三十日以府財務字第
０九三０００四０二八號函覆「准予備查，並請轉知議會自律嚴
禁本案酒品流入市面，以杜困擾。」，金酒公司於同年二月二十
三日以酒營字第０九三００００六五二號函（下稱同意函）覆金
門縣議會：函轉金門縣政府上述函件，請議員自律嚴禁本案酒品
流入市面，並同意以「九三年春節家戶用酒銷售計劃」，以每瓶
二百五十元之價格出售公關酒。被告二人明知公關酒價格低於市
價甚多，其係專供議員公關之用，不得流入市面，且議員應遵守
宣誓條例第六條第一款「代表人民依法行使職權，不徇私舞弊，
不營求私利」，及公務員服務法第六條「公務員不得假借權力，
以圖本身或他人之利益」等法令，竟基於對非甲○○主管或監督
之事務，利用議員身分，圖翁國土不法利益之共同犯意聯絡，於
甲○○取得金酒公司之同意函後，即將該函及十萬元交予乙○○
，並指示其籌資購買公關酒一百六十打。嗣乙○○於九十三年三
月九日，前往金酒公司寧山配銷處，以四十八萬元現款購得一百
六十打公關酒，並委託不知情之張欽華駕車運送至金寧鄉頂堡附
近，全數卸置在翁國土胞弟翁國進之小貨車上，隨後由翁國土將
小貨車駛離。乙○○以原價共四十八萬元（即每瓶二百五十元）
之價格，將該一百六十打公關酒轉讓與翁國土，翁國土旋於同年
五月間，將該批公關酒以每打四千八百元至五千元之價格販售至
台灣地區，每瓶獲利約一百五十元，共圖翁國土不法利益約二十
八萬八千元至三十二萬元間，因認被告二人涉犯貪污治罪條例第
六條第一項第五款之圖利罪嫌。訊據被告二人雖供承經由上開程
序購得公關酒一百六十打，並由乙○○交付與翁國土等情是實，
惟均否認有何檢察官所指之犯行，甲○○辯稱：伊因另案入監服
刑中，並不知乙○○將該批公關酒交與翁國土，亦不知公關酒不
得流入市面云云；乙○○則辯稱：因公關酒屬次級酒，乃與翁國
土交換陳年高粱酒等語。經查甲○○擔任金門縣議會議員期間，
以議員身分向金門縣議會登記價購公關酒一百六十打，經金門縣
議會函請金酒公司同意議員價購公關酒，嗣乙○○依甲○○之指
示購得配售之公關酒一百六十打，並委由不知情之張欽華載運至
金寧鄉頂堡附近卸貨等情，業據被告二人供述明確，核與證人張
欽華、翁國進、翁國土所證述之情節相符，復有金門縣議會九十
三年一月十九日金議總字第０九三０００００三六號請求購買公
關酒函及數量調查表、金門縣政府同年月三十日府財務字第０九
三０００四０二八號核備公關酒價購案函、金酒公司九十三年二
月二十三日酒營字第０九三００００六五二號出售公關酒並轉知
禁止公關酒流入市面之同意函等附卷可稽。又依翁國土供述各情
，堪認翁國土陸續將該批公關酒賣至台灣，並從中獲得利益。另
依上開函文所記載之內容等相關資料；甲○○係於九十三年六月
二十八日始入監服刑，有原審法院甲○○前案紀錄表可參；依張
欽華、翁國進、翁國土相關供述各情，及被告二人辯解各情與常
情不符等情，堪認被告二人上開辯解各情，不足採信。然貪污治
罪條例之立法目的，係在於確保公務員之廉潔操守，防杜公務員
恃其身分地位，圖謀不法利益。甲○○於擔任金門縣議會縣議員
期間，固為依法令從事於公共事務而具有法定職務權限，並經宣
誓就職，有遵守公務員服務法第六條「公務員不得假借權力，以
圖本身或他人之利益」、宣誓條例第六條第一款「代表人民依法
行使職權，不徇私舞弊，不營求私利」之義務。惟金門縣政府訂
有「金門酒廠實業有限公司寧山配銷處酒品批售作業要點」，依
該要點二、（二）所訂定之內容，其批售對象有各公務機關、學
校、部隊、社團等單位，應公務需要經行文該公司核准者，有上
開批售作業要點附卷可參，嗣金門縣議會依該要點行文金酒公司
請求准予價購，其中甲○○登記之數量為一百六十打，並經金門
縣政府核准在案。堪認甲○○購買該批公關酒，完全係依上開規
定辦理，並委由乙○○依規定之價格付款領酒，其並無利用金門
縣縣議員之身分，對金酒公司等相關單位之人員施壓，致其心理
受強制而違規配售酒類之情形，核與利用職權或身分圖利之構成
要件有間。又甲○○向金酒公司購買該批公關酒係屬私經濟行為
，其依金酒公司所規定之價格購得該批公關酒後，已取得該批公
關酒之所有權，而得自由使用、收益或處分，自包括將該批公關
酒與人互易或轉售他人。則被告二人將該批公關酒互易或轉售翁
國土，再由翁國土出售流入市面得利，尚難認係圖自己或翁國土
之不法利益。至金門縣政府九十三年一月三十日府財務字第０九
三０００四０二八號函雖稱：「准予備查，並請轉知議會自律，
嚴禁本案酒品流入市面，以杜困擾」等語，究其內容係屬建議性
質，並無強制力，被告二人雖違反上開自律之要求，將該批公關
酒流入市面，亦屬議會如何依內規處理之問題，並不能即認被告
二人有圖利之犯行。此外亦無其他證據足資證明被告二人確應負
上開罪責等情，予以綜合判斷。因而撤銷第一審判決，改判諭知
被告二人無罪，已說明其論斷所憑之依據及理由，從形式上觀察
，並無違背法令之情形。按證據之取捨與證據之證明力如何，均
屬事實審法院得自由裁量、判斷之職權；苟其此項裁量、判斷，
並不悖乎通常一般之人日常生活經驗之定則或論理法則，又於判
決內論其何以作此判斷之心證理由者，即不得任意指摘其為違
法，而據為提起第三審上訴之合法理由。原審綜合上述各項證據
資料，論斷說明被告二人所為，核與貪污治罪條例第六條第一項
第五款圖利罪之構成要件不符，並非無據，不得任意指為違法。
檢察官上訴意旨就原審已調查說明之事項，徒憑己見，漫加指摘
，核與法律規定得為第三審上訴理由之違法情形不相適合，其上
訴違背法律上之程式，應予駁回。
據上論結，應依刑事訴訟法第三百九十五條前段，判決如主文。
中　　華　　民　　國　九十六　年　　九　　月　二十七　日
                      最高法院刑事第一庭
                          審判長法官  董　明　霈
                                法官  林　茂　雄
                                法官  張　祺　祥
                                法官  呂　永　福
                                法官  洪　文　章
      本件正本證明與原本無異
                                      書  記  官
中　　華　　民　　國　九十六　年　　十　　月　　四　　日
                                                      Ｅ
